臺灣高等法院刑事判決　　　　　　　　　　　　　九十三年度上易字第一九五八號
　　上　訴　人
　　即　被　告　乙○○
　　　　　　　　甲○○
　　右二人共同
　　選任辯護人　葉秀美律師
右上訴人因詐欺案件，不服臺灣基隆地方法院九十三年度易字第一九號，中華民國九
十三年九月十四日第一審判決（起訴案號：臺灣基隆地方法院檢察署九十二年度發查
偵字第二二號）提起上訴，本院判決如左：
    主  文
原判決撤銷。
乙○○、甲○○均無罪。
    理  由
一、公訴意旨略以：乙○○與甲○○係夫妻關係，甲○○與丙○○係八堵礦工醫院同
    事，乙○○、甲○○共同基於為自己不法所有之概括犯意，先由甲○○於民國九
    十年五月間向丙○○佯稱：乙○○在做股票，利潤很高，可以加入，即可獲利等
    語，並書寫計算書，使丙○○陷於錯誤，陸續以現金交付與甲○○及匯款與乙○○，共計新台幣（下同）七百九十七萬二千九百七十元，嗣因丙○○無法索回獲
    利款項，丙○○始知受騙。因認被告乙○○、甲○○共同涉犯刑法第三百三十九
    條第一項之詐欺取財罪嫌等語。
二、按犯罪事實應依證據認定之，無證據不得認定犯罪事實，又不能證明被告犯罪者
    ，應諭知無罪之判決，刑事訴訟法第一百五十四條第二項、第三百零一條第一項
    分別定有明文。次按認定不利於被告之事實，須依積極證據，茍積極之證據本身
    存有瑕疵而不足為不利於被告事實之認定，即應為有利於被告之認定，更不必有
    何有利之證據，而此用以證明犯罪事實之證據，猶須於通常一般人均不至於有所
    懷疑，堪予確信其已臻真實者，始得據以為有罪之認定，倘其證明尚未達到此一
    程度，而有合理性之懷疑存在，致使無從為有罪之確信時，即應為無罪之判決，
    此有最高法院八十二年度臺上字第一六三號判決、七十六年臺上字第四九八六號
    、三十年上字第八一六號等判例意旨可資參照。另外，刑事訴訟法第一百六十一
    條已於九十一年二月八日修正公布，修正後同條第一項規定：檢察官就被告犯罪
    事實，應負舉證責任，並指出證明之方法，因此檢察官對於起訴之犯罪事實，應
    負提出證據及說服之實質舉證責任，倘所提出之證據，不足為被告有罪之積極證
    明，或其指出證明之方法，無從說服法院以形成被告有罪之心證，基於無罪推定
    之原則，自應為被告無罪判決之諭知，最高法院九十二年台上字第一二八號判例
    可資參照。本件審判時，修正刑事訴訟法關於舉證責任之規定，已經公布施行，
    檢察官自應提出適合於證明犯罪事實之積極證據，並闡明其證據方法與待證事實
    之關係，先予敘明。
三、本件公訴人認被告乙○○、甲○○共同涉犯詐欺取財罪嫌，係以告訴人丙○○之
    指訴，以及被告甲○○所製作之計算書與倍利國際綜合證券公司交易明細所載不
    符等，為其主要論據。
四、上訴人即被告乙○○、甲○○否認有何詐欺犯行，辯稱：因渠等參與陳育珅投資
    股票而有獲利，告訴人知悉後便主動要求參與投資，渠等並沒有向告訴人說投資
    股票獲利很高，且渠等是將告訴人投資之金錢轉匯給乙○○之姪子陳育珅操作，
    陳育珅將投資利益匯予渠等，渠等亦將獲利分別匯回予告訴人等投資人，嗣因陳
    育珅投資失利，致使無法歸還投資款項等語，經查：
(一)、按刑法第三百三十九條第一項詐欺罪之成立，以意圖為自己或第三人不法所有，
    以詐術使人將本人或第三人之物交付為要件。所謂以詐術使人交付，必須被詐欺
    人因其詐術而陷於錯誤，若其所用方法，不能認為詐術，亦不致使人陷於錯誤，
    即不構成該罪，最高法院四十六年臺上字第二六０號亦著有判例足資參照。
(二)、本件告訴人丙○○為投資股票，自九十年五月二十四日起至九十一年九月三十日
    止，陸續匯款共計七百九十七萬二千九百七十元予被告乙○○帳戶，被告乙○○
    再將之匯入證人陳育珅之帳戶，由陳育珅代為投資股票等情，業據被告乙○○、
    甲○○自承，核與告訴人丙○○、證人陳育珅、陳筠臻、陳芝嫻證述之情節相符
    （見原審卷第六四至九五、二○四至二四一頁），足認告訴人丙○○交付共計七
    百九十七萬二千九百七十元之財物予被告乙○○、甲○○二人，其目的係欲與被
    告乙○○、甲○○共同投資股票，被告乙○○、甲○○已確實將告訴人所交付之
    款項，匯入證人陳育珅之帳戶，由陳育珅代為投資股票，堪以採憑。
(三)、告訴人丙○○指訴被告甲○○曾書寫購入股票之日期、金額、數量及獲利情形之
    計算書交付伊等語，該計算書與證人陳育珅於倍利國際綜合證券公司之實際情形
    固有不符。然查，被告甲○○於警詢時供稱：「沒錯是我所寫，上面的依據是視
    當天我親戚陳育珅工作的投資公司說要投資哪家股票上市公司」等語（見偵卷第
    十五頁），於檢訊時供稱：「是我先生告訴我，我來製作的」等語（見偵卷第六
    七頁背面），已明確供述該計算書係其私下依據被告乙○○告知之投資情形所製
    作。又證人陳育珅於檢訊時證稱：「我是負責倍利國際綜合證券，他在該證券行
    之股票是由我操作，我五叔匯給我的錢是我在使用」、「我有告訴他們獲利之預
    估是多少，但是後來沒有達到預估」等語（見偵卷第六七頁），於原審訊問時證
    稱：「我都打電話告訴他我要買哪一支股票，他如要買的話他會告訴我，但在盤
    中時，會改變計畫換別支股票，有時情況緊急，我就直接交易，事後才告訴他」
    等語（見原審卷第八十頁），已明確證述其實際股票投資操作係由其全權處理，
    其係告知被告乙○○獲利之預估，並非實際之獲利結果。足認實際買賣股票及買
    賣價格多寡等均由證人陳育珅全權決定，被告甲○○所製作之計算書僅係事先之
    計畫書，並非實際之投資結果。衡諸股票投資本即具有一定之風險，尚不得因事
    先之計畫書與實際操盤結果有所出入，即認被告等係製作不實之計算書，向告訴
    人施以詐術。從而，公訴人以被告甲○○所製作之計算書與證人陳育珅於倍利國
    際綜合證券公司之交易明細不符，遽認被告甲○○書寫計算書之目的，係為矇騙
    告訴人，使其陷於錯誤，而交付大筆金錢，即無理由。
(四)、另依被告乙○○富邦商業銀行股份有限公司0000000000000號及0
    0000000000000號帳戶自九十年一月一日起至九十二年十二月三十
    一日止之交易明細表可知，證人陳育珅匯回給被告乙○○之款項約有二億餘元，
    惟該筆款項不只有告訴人的錢，亦有其他投資人的錢，故自九十年五月起至九十
    一年十一月止，已陸續將應匯還予投資人周凰美、陳素敏、葉國政等人之款項，
    以匯款、或支票或現金交付等方式返還予各投資人，合計已返還一億七千餘萬元
    ，業據被告乙○○供述在卷，並有富邦商業銀行匯款委託書影本八十三紙、富邦
    商業銀行存摺類存款存入存根影本十紙、切結書影本一份、支票影本一紙、暨收
    據影本一紙附卷可稽（見本院卷第三一至七二頁），足認被告等確有將各投資人
    所投資之金額及利潤陸續匯回予各投資人，並無公訴人所指在收取告訴人作為投
    資股票之款項時，不論投資盈虧，均無返還之意，而與詐欺罪之要件不符。且縱
    因事後證人陳育珅操作股票失利而無法將各投資人之投資予以全數返還，然此亦
    僅係屬民事債權債務糾葛，尚不得遽以詐欺罪相繩。況被告等已陸續返還二百萬
    元、六十萬元予告訴人，業據告訴人於本院證述明確（見本院卷第九二頁），益
    徵被告等並無為自己不法所有之意圖。參以被告乙○○、甲○○與告訴人亦已達
    成民事和解，除上開二百六十萬元，被告等人另返還告訴人三百三十萬元，有和
    解書附於本院卷可查（見本院卷第一○○、一○一頁）。被告乙○○、甲○○辯
    稱無詐欺犯行，堪以採信。
(五)、綜上所述，公訴人所舉之證據尚不足證明被告乙○○、甲○○犯罪。此外復查無
    其他積極證據足認被告等有何公訴人所指詐欺犯行，是不能證明被告乙○○、甲○○犯罪。
五、原審未察，遽為被告乙○○、甲○○有罪之判決，尚有不合。被告乙○○、甲○○提起上訴，否認犯罪，據以指摘原判決不當，為有理由，自應由本院予以撤銷
    改判，而為被告乙○○、甲○○無罪之諭知。
據上論斷，應依刑事訴訟法第三百六十九條第一項前段、第三百六十四條、第三百零
一條第一項，判決如主文。
本案經檢察官陳宏達到庭執行職務。
中    華    民    國    九十三    年    十二        月      二十八      日
                              臺灣高等法院刑事第十八庭
                                  審判長法  官  吳      敦
                                        法  官  張  傳  栗
                                        法  官  沈  宜  生
右正本證明與原本無異。
不得上訴。
                                        書記官  陳  雅  加
中　　　華　　　民　　　國　　九十三　　年　　十二　　月　　二十八      日
